【裁判字號】    95,上訴,394
【裁判日期】    950524
【裁判案由】    偽造文書等
【裁判全文】
臺灣高等法院刑事判決                 95年度上訴字第394號
上  訴  人
即  被  告  甲○○原名范顯毓.
                      號
選任辯護人  葉潛昭律師
上列上訴人因偽造文書等案件，不服臺灣臺北地方法院94年度訴
字第1146號，中華民國94年11月23日第一審判決（起訴案號：臺
灣臺北地方法院檢察署93年度偵緝字第1550號、94年度發查偵字
第6號），提起上訴，本院判決如下：
    主  文
原判決關於甲○○部分撤銷。
甲○○共同行使偽造私文書，足以生損害於他人，處有期徒刑柒
月。偽造之「明昌國際鞋材有限公司」及負責人「朱國僑」印章
各壹枚，及扣案之偽造「明昌國際鞋材有限公司」之「員工在職
證明書」上之「明昌國際鞋材有限公司」及「朱國僑」印文各壹
枚均沒收。
    事  實
一、甲○○及黃盟清（業經原審判刑確定）均明知黃盟清並無資
    力，亦無工作，且未曾在味王股份有限公司（下稱味王公司
    ）及明昌國際鞋材有限公司（下稱明昌公司）分別擔任經理
    及主任職務，竟共同為下列行為：
  (一)共同基於意圖為自己不法所有之概括犯意聯絡，由黃盟清將
    其戶口名簿及身分證影本交給甲○○，以代辦信用卡，並約
    定由甲○○抽取銀行核卡金額之二成為佣金。甲○○遂將上
    揭文件轉交予有犯意聯絡之成年人林志忠（未據起訴），再
    由林志忠轉交予有犯意聯絡之真實姓名年籍不詳綽號「馬乙
    」之成年男子，並約定由林志忠及甲○○共同抽取銀行核卡
    金額之百分之三點五。「馬乙」則於民國九十一年十二月二
    十三日，持黃盟清身分證、戶口名簿影本，在屏東縣屏東市
    ○○路二九三號一樓陽信商業銀行（下稱陽信銀行）中正分
    行代辦申請信用卡，並在該銀行信用卡申請書上，填載黃盟
    清之年籍資料，並在「您的職業資料」一欄內，填寫黃盟清
    為味王公司經理，年薪新臺幣（下同）九十萬元等資料。甲
    ○○並與黃盟清於九十一年十二月二十四日，至台北市○○
    區○○路二段八五號萬通商業銀行古亭分行（下稱萬通銀行
    ）開設帳號為：00000000000000號之帳戶，
    隨即由甲○○取走帳戶存摺及印鑑，交由不詳之人存款及提
    領以製造該帳戶存款進出往來之假象，並由「馬乙」將該帳
    戶資料填載在申請書之「您的信用資料」欄內，使陽信商業
    銀行承辦人員誤信黃盟清資力良好，而於九十二年一月二十
    二日核發卡號為0000000000000000之ＪＣ
    Ｂ卡及卡碼為0000000000000000之ＭＡＳ
    ＴＥＲ卡各一張，額度共三萬元，足以生損害於陽信銀行。
    嗣因陽信銀行風險控管及查核，故上揭信用卡二張均未經開
    卡成功，惟其於市場上仍具交易價值。
  (二)因上揭信用卡未申辦成功，甲○○與黃盟清又承續其前意圖
    為自己不法所有之詐欺犯意及行使偽造私文書之犯意聯絡，
    由甲○○於不詳時、地，委託不知情之刻印行偽造明昌公司
    及負責人朱國僑之印章各一枚，以偽造明昌公司之「員工在
    職證明書」及「九十一年度各類所得扣繳暨免扣繳憑單」（
    下稱扣繳憑單）等資料，作為黃盟清在明昌公司任職之證明
    ，並將黃盟清之身分證、明昌公司員工在職證明書、扣繳憑
    單及上揭萬通銀行存摺等件影本交付真實姓名年籍不詳綽號
    「阿民」（或「阿明」）之成年男子，再由「阿民」傳真上
    揭文件委託不知情之陳宏祺，於九十二年五月二十六日向位
    於台北市○○路圓環附近之臺南區中小企業銀行（下稱臺南
    企銀）臺北分行申辦小額信用貸款五十萬元，而在「在臺南
    企銀小額消費性貸款申請書」填寫黃盟清年籍資料及在明昌
    公司擔任主任職務等，並約定事成之後，陳宏祺任職之公司
    可得五萬元酬勞，足以生損害於台南企銀。嗣經臺南企銀臺
    北分行審核人員羅盛遠發覺申請貸款文件係偽造而未予核貸
    。
二、案經陽信銀行代理人錢樞華訴由高雄市政府警察局三民第一
    分局報告及法務部調查局臺北市調查處移送偵辦。
    理  由
一、訊據被告甲○○坦承明知黃盟清並無工作，而仍欲申請銀行
    信用卡之事實，辯稱：當時只是介紹人，幫林志忠招攬一些
    客戶，並沒有偽造文件，也沒有看過不實之貸款申請書，陳
    宏祺亦指認「阿民」並非被告甲○○，且已在九十二年一月
    間將黃盟清萬通銀行帳戶存摺還給黃盟清，如何將之交給證
    人陳宏祺申辦信用貸款云云。
二、同案被告黃盟清從未在味王公司任職，業經證人即味王公司
    法務人員鍾宜芳於警詢中證述明確（九十四年度發查偵字第
    六號卷第三六頁）。而同案被告黃盟清於原審依證人交互詰
    問程序時結證稱：甲○○跑到我家來說可以幫我辦理信用卡
    ，我說我沒有工作，他說可以幫我辦，他說他在銀行有關係
    ，如果辦下來的話，他要抽銀行額度二成。所以我就將申辦
    的戶口名簿影印本及身分證影本交給他。甲○○跟我說他會
    幫我辦理加入一家公司。他說是味王公司，及一家鞋店公司
    。並叫我背下鞋業公司的名稱、地址，電話是留自己的電話
    供銀行查證等語（見原審卷第五四頁及背面）。證人林志忠
    亦於原審審理時到庭結證稱：受甲○○委託向陽信銀行辦理
    黃盟清信用卡，因為甲○○認識的人比較多，可以招攬信用
    卡業務，所以介紹給「馬乙」認識，馬乙說一張會分給我核
    准金額的百分之三點五做佣金，其中分一半給甲○○等語（
    見原審卷第五八頁）。顯然，被告明知黃盟清並無工作，亦
    無償還信用卡債務之能力，仍將身分文件影本等交由林志忠
    轉交「馬乙」，推由「馬乙」填載不實之工作資料，向陽信
    銀行申辦信用卡，以詐騙銀行，並約定甲○○、林志忠抽成
    之佣金，則被告甲○○事後辯稱僅係介紹人云云，實不足取
    ，此外，並有記載不實之味王公司職業資料之陽信銀行信用
    卡申請書影本、黃盟清之萬通銀行帳戶存摺影本、陽信銀行
    歸戶基本資料查詢、個人基本資料查詢、卡號000000
    0000000000號及卡號為00000000000
    00000號信用卡使用紀錄及陽信銀行歷史帳單彙總查詢
    等件附卷足憑（見九十三年度偵字第九一二四卷第十八頁、
    九十三年度偵字第一一九二八卷第十四至十六頁、九四年度
    發查偵字第六號卷第七六至七九頁、原審卷第三六頁至四十
    頁）。被告與黃盟清、林志忠及「馬乙」，共同申辦信用卡
    詐騙陽信銀行之事實，足堪認定。
三、同案被告黃盟清從未在明昌公司任職，卷附之明昌公司「員
    工在職證明書」及「九十一年度各類所得扣繳暨免扣繳憑單
    」（見九十三年度偵字第一一九二八號卷第十二、十三頁）
    均係偽造等事實，業經證人即明昌公司負責人朱國僑於警詢
    中證述明確（九十三年度偵字第一一九二八號卷第十七頁）
    。證人陳宏祺亦於原審審理時到庭結證稱：九十二年五月間
    ，受「阿民」（警詢及偵查中之筆錄記載為「阿明」）委託
    替被告黃盟清辦理台南企銀信用貸款，「阿民」有傳真身分
    證、明昌公司在職證明、扣繳憑單及銀行存摺等資料影本到
    辦公室給我。有幫黃盟清填寫貸款申請書之個人資料及代為
    簽名，待銀行審核通過後，銀行會再通知本人去填寫資料等
    語（見原審卷第五五頁背面、五六頁）。可知，陳宏祺係受
    「阿民」委託辦理貸款，且貸款申辦使用之文件及存摺等均
    為影本，則被告甲○○辯稱：萬通銀行帳戶存摺已在九十二
    年一月間返還黃盟清等語，縱為屬實，亦不影響本件貸款之
    申辦。雖陳宏祺指認「阿民」並非在庭被告甲○○或黃盟清
    等人，然觀之卷附台南企銀小額消費性貸款申請書（九十三
    年度偵字第一一九二八號卷第十頁）所填載之個人資料均係
    黃盟清本人之個人資料無訛，衡情，若銀行受領申請而准予
    核貸後，即會依申請書上所載之聯絡方式通知本人確認，若
    果如黃盟清所言，不知申辦貸款之事，而係他人冒用為之，
    則冒用之人斷不致於會填載黃盟清之真實資料以供銀行查核
    及通知，顯然同案被告黃盟清對於申辦貸款之事知之甚詳，
    其辯稱不知貸款云云，實難採之。另外該申請書「現服務單
    位」欄填載不實之明昌公司任職資料，既係由被告甲○○提
    供予同案被告黃盟清背誦以待銀行查證，業經同案被告黃盟
    清以證人身份結證明確（見原審卷第五十四頁背面第十五、
    十六頁），顯然，本件貸款應係由被告甲○○委託不知情刻
    印行偽刻明昌公司及負責人朱國僑印章後，再偽造員工在職
    證明書及扣繳憑單，並委託「阿民」代為申辦一節明確，則
    被告甲○○辯稱不知申辦貸款及並未偽造員工證明書、扣繳
    憑單云云，顯屬事後推託之詞，不足採信，其犯行應堪認定
    。
四、本院向萬通商業銀行古亭分行調取黃盟清開戶時所檢具之證
    件及91年12月24日起至92年1月17日止填寫之存款單、提款
    單等資料，依肉眼觀之，雖與被告筆跡不符，但查黃盟清於
    萬通商業銀行古亭分行開設之帳戶，既由黃盟清與被告甲○
    ○前往為之，隨即由被告甲○○取走帳戶存摺及印鑑，交由
    不詳之人存款及提領以製造該帳戶存款進出往來之假象，則
    上開資料無被告甲○○之筆跡，尚與常情無違，要難以此執
    為被告有利之認定，併此敘明。
五、核被告所為，就犯罪事實欄一之(一)部分，係犯刑法第三百三
    十九條第一項之詐欺取財罪；就犯罪事實欄一之(二)部分，係
    犯刑法第二百十六條、第二百十條之行使偽造私文書罪，第
    三百三十九條第一項之詐欺取財罪未遂。被告就犯罪事實欄
    一之(一)部分與黃盟清、林志忠及「馬乙」，就犯罪事實欄一
    之(二)部分與黃盟清及「阿民」，分別有犯意聯絡及行為分擔
    ，為共同正犯。被告甲○○利用不知情之刻印行偽刻明昌公
    司及負責人朱國僑印章各一枚，為間接正犯。又被告偽刻印
    章、偽造印文為偽造私文書之階段行為、偽造私文書之低度
    行為為行使偽造私文書之高度行為所吸收，均不另論罪。而
    被告先後二次詐欺犯行，時間緊接，方法相同，所犯係構成
    要件相同之罪名，顯係基於概括之犯意為之，雖犯罪事實欄
    一之(一)部分曾詐得信用卡二張，犯罪事實欄一之(二)部分則未
    詐得財物，仍應依連續犯規定論以詐欺罪既遂。又所犯上開
    行使偽造私文書及連續詐欺罪兩罪間，有方法結果之牽連關
    係，應從一重論處行使偽造私文書罪。
六、原審認被告罪證明確，據予論科，固非無見，惟查，犯罪事
    實欄一之(一)部分，並無證據證明被告有偽造工作證明及親自
    辦理存款及提領以製造該帳戶存款進出往來之假象情事，原
    判決事實欄該部分之認定，自屬無據。被告上訴意旨，仍執
    陳詞，否認犯罪，雖無理由，但原判決此部分既有可議之處
    ，自應由本院撤銷此部分予以改判。爰審酌被告明知同案被
    告黃盟清並無還款能力，而仍以不實工作資料詐騙銀行之動
    機、手段，所幸信銀行即時風險控管，而使被告未能開卡成
    功或未予核貸，及被告欲以此不法手段賺取高額佣金，卻始
    終矯詞卸責，不知悔悟等一切情狀，量處如主文第二項所示
    之刑，以示警懲。
七、偽造之明昌公司及負責人朱國僑印章各一枚，雖未扣案，然
    不能證明業已滅失，另外扣案之偽造明昌公司之「員工在職
    證明書」上之「明昌公司」及「朱國僑」印文各一枚（九十
    三年度偵字第一一九二八號卷第十二頁），依刑法第二百十
    九條之規定，不問屬於犯人與否，均宣告沒收。至於扣繳憑
    單上並無明昌公司之印文，故公訴人聲請併予沒收，應屬誤
    會，附此敘明。
據上論斷，應依刑事訴訟法第三百六十九條第一項前段、第三百
六十四條、第二百九十九條第一項前段，刑法第二十八條、第五
十六條、第二百十六條、第二百十條、第三百三十九條第一項、
第五十五條、第二百十九條，判決如主文。
本案經檢察官郭啟東到庭執行職務。
中    華    民    國    95    年    5    月     24    日
                  刑事第十六庭審判長法  官  葉騰瑞
                                    法  官  趙功恒
                                    法  官  莊明彰
以上正本證明與原本無異。
如不服本判決，應於收受送達後十日內向本院提出上訴書狀，其
未敘述上訴之理由者並得於提起上訴後十日內向本院補提理由書
（均須按他造當事人之人數附繕本）。
                                    書記官  周素秋
中    華    民    國    95    年    5     月    24    日
附錄：本案論罪科刑法條全文
刑法第339條第1項
意圖為自己或第三人不法之所有，以詐術使人將本人或第三人之
物交付者，處5年以下有期徒刑、拘役或科或併科1千元以下罰金
。
刑法第216條
行使第 210 條至第 215 條之文書者，依偽造、變造文書或登載
不實事項或使登載不實事項之規定處斷。
刑法第210條
偽造、變造私文書，足以生損害於公眾或他人者，處 5 年以下有
期徒刑。
刑法第339條第1項
意圖為自己或第三人不法之所有，以詐術使人將本人或第三人之
物交付者，處5年以下有期徒刑、拘役或科或併科1千元以下罰金
。


司法院資訊處製作；財團法人民間司法改革基金會備份。
